臺灣臺中地方法院刑事判決　　　　　　　95年度易字第3014號
公　訴　人　臺灣臺中地方法院檢察署檢察官
被　　　告　丙○○
上列被告因詐欺取財案件，經檢察官提起公訴（95年度偵字第81
96號、95年度偵字第11769號、95年度偵字第14100號），及同署
檢察官移送併辦（95年度偵字第21262號、95年度偵字第16804號
），本院判決如下：
    主  文
丙○○連續幫助連續意圖為自己不法之所有，以詐術使人將本人
之物交付，處有期徒刑肆月，如易科罰金，以銀元佰元即新台
幣玖佰元折算壹日。
    犯罪事實
一、丙○○可預見將其所有之金融機構存摺、提款卡、密碼及以
    其自己名義租用之行動電話門號無故交予他人使用，將可能
    流為詐騙集團作為「人頭帳戶」及詐騙聯絡使用之詐騙工具
    ，使受騙者因陷於錯誤而將金錢匯入該「人頭帳戶」內，仍
    因為抵償其之前積欠某何姓成年男子之債務未能清償，而基
    於縱若有人持以犯詐欺取財罪亦不違反其本意之幫助詐欺取
    財不確定概括犯意，於附表1所示時間，連續在台中縣大甲
    鎮及台中縣大雅鄉等地申辦附表1所示金融帳戶後，旋於開
    戶當日在銀行門口將該等金融帳戶（含存摺、提款卡、密碼
    ），連同如附表1編號3所示之行動電話門號，提供交付予該
    何姓成年男子使用，用以抵償債務。嗣該何姓成年男子所屬
    詐欺集團成員，乃以上開金融帳戶及行動電話門號作為指定
    匯款帳戶及聯絡工具，基於意圖為自己不法所有之概括犯意
    ，連續向附表2所示之被害人詐騙金錢得逞（詳細詐騙時間
    、金額、方式均詳見附表2）。嗣被害人等發覺有異，報警
    處理而查悉上情。
二、案經台北市政府警察局中山分局、台中縣警察局大甲分局報
    請台灣台中地方法院檢察署檢察官偵查起訴，及同署檢察官
    移送併辦。
    理    由
一、按現行刑事訴訟法為保障被告之反對詰問權，排除具有虛偽
    危險性之傳聞證據，以求實體真實之發見，於該法第159 條
    第1 項明定被告以外之人於審判外之言詞或書面陳述，除法
    律有規定者外，不得作為證據。又被告以外之人於審判外之
    陳述，雖不符前4條之規定（即刑事訴訟法第159條之1至159
    條之4 ），而經當事人於審判程序同意作為證據，法院審酌
    該言詞陳述或書面陳述作成時之情況，認為適當者，亦得為
    證據；當事人、代理人或辯護人於法院調查證據時，知有第
    159條第1項不得為證據之情形，而未於言詞辯論終結前聲明
    異議者，視為有前項之同意，刑事訴訟法第159條之5定有明
    文。本件檢察官、被告並未就被告以外之人於審判外之陳述
    有所爭執，且迄於言詞辯論終結前，均未主張有刑事訴訟法
    第159條第1項不得為證據之情形，是應認已同意作為證據，
    且經本院審酌後，認無不適當之情形，應認均有證據能力，
    合先敘明。
二、訊據被告丙○○固坦承上開帳戶存摺、提款卡及手機門號均
    為其自行申請取得，其後遭他人作為向被害人甲○○、乙○○、丁○○、己○○詐欺取財時指定之匯款帳戶或使用之手
    機門號等情；惟矢口否認有何幫助詐欺取財之犯行，辯稱：
    因向地下錢莊何姓男子借款新台幣（下同）6萬元，無法償
    還，他們便要求我去開立這3個帳戶，我開好後就將帳戶資
    料連同手機交給他們，不知道他們是詐騙集團的人，無幫助
    他人詐欺取財之意思云云。惟查：
  (一)被害人甲○○、乙○○、丁○○、己○○前開如何因受詐騙
    而分別匯款、轉帳所有金錢至被告開立之上開帳戶內，或因
    詐騙集團成員以被告提供之手機門號行詐騙手段，以致被害
    人受騙匯款等情，業據被害人甲○○、乙○○、丁○○、己○○於警詢時指述綦詳（中山分局第00000000000號警卷第5
    頁、大甲分局第0000000000號警卷第2頁、豐原分局第0000
    0000000號警卷第1頁、烏日分局第000000000號警卷第4頁）
    ，並有被害人甲○○之匯款交易明細表2份（95年度偵字第8
    196號卷第13頁）、乙○○之匯款交易明細1紙（大甲分局第
    0000000000號警卷第5頁）、丁○○之匯款交易明細1紙（豐
    原分局第00000000000號警卷第7頁）、己○○之匯款交易明
    細1紙（烏日分局第000000000號警卷第7頁），及被告所開
    立之如附表1所示銀行帳戶開戶資料、往來明細（95年度偵
    字第8196號卷第10頁、大甲分局第0000000000號警卷第8-11
    頁、豐原分局第00000000000號警卷第8-13頁），暨和信電
    訊股份有限公司易付卡手機門號申請傳真回覆資料（烏日分
    局第000000000號警卷第14-15頁）在卷可稽，足認被告上開
    銀行帳戶及手機門號確供作詐騙集團向被害人詐騙金錢所用
    甚明。
  (二)被告雖辯稱以如附表1所示之銀行帳戶及手機門號，向地下
    錢莊人員抵償債務，並無幫助詐欺之意云云，惟按刑法上之
    故意，分為直接故意（確定故意）與間接故意（不確定故意
    ），「行為人對於構成犯罪之事實，明知並有意使其發生者
    」為直接故意；「行為人對於構成犯罪之事實，預見其發生
    而其發生並不違背其本意者」為間接故意，刑法第13條第1
    項、第2項定有明文。又幫助犯之成立，以行為人主觀上認
    識被幫助者正欲從事犯罪或係正在從事犯罪，且該犯罪有既
    遂之可能，而其行為足以幫助他人實現構成要件者，即具有
    幫助故意，並不以行為人確知被幫助者係犯何罪名為必要。
    茲衡諸常情，存款帳戶的存摺及提款卡僅係供使用人作為存
    款、提款、匯款或轉帳之工具，易付卡手機門號僅供撥打電
    話，一般人在正常情況下，均得自行向銀行申請開立存款帳
    戶，而領取帳戶存摺及提款卡使用，並無任何特定身分之限
    制，申辦易付卡門號亦同，即使是外國人亦得憑居留證辦理
    存款帳戶，亦無使用他人帳戶或手機門號之必要，且存款帳
    戶存摺、提款卡及手機門號並無客觀之經濟價值或交換價值
    ，苟非意在將該銀行帳戶及手機門號作為犯罪之不法目的或
    掩飾真實身分，實無蒐集他人存款帳戶或手機門號之必要。
    另蒐集他人金融機構帳戶及手機門號作為與被害人聯絡或命
    被害人匯入款項之交易媒介，多係用於詐欺取財等犯罪，此
    乃一般使用人頭帳戶或所謂王八機常見之非法利用類型，復
    經大眾傳播媒體再三披露，而被告於交付銀行帳戶及手機門
    號等物時，正值壯年，非無相當社會經驗，依被告之智識經
    驗，對於上開各情，自有認識，竟仍將自己如附表1所示之
    帳戶、門號交付予何姓成年男子使用，以達抵償債務之目的
    ，則其主觀上顯具有縱使該何姓成年男子或自該何姓成年男
    子處取得上開帳戶或門號之成年人持以作為詐欺取財之用，
    亦不違背其本意之不確定故意，已甚明確。
  (三)按刑法上之幫助犯，係指以幫助之意思，對於正犯資以助力
    ，而未參與實施犯罪之行為者而言。查被告雖有將上開帳戶
    之存摺、提款卡、密碼資料及手機門號提供予詐欺者使用，
    如前所述，惟既未見其有何參與詐欺被害人之行為或於事後
    亦分得詐騙款項之積極證據，固無從認屬上開詐欺取財行為
    之共同正犯。然而，被告將其所有之上開帳戶及門號提供予
    他人作為遭詐欺取財之被害人匯款指定之帳戶，乃係基於幫
    助他人詐欺取財之犯意，而被告提供上揭帳戶予他人之行為
    ，復屬詐欺取財構成要件以外之行為，則被告自屬以幫助之
    意思，參與詐欺取財構成要件以外之行為，應以詐欺取財之
    幫助犯論。綜上，被告空言否認幫助詐欺取財之犯行，核屬
    事後卸責之詞，不足採信。本案事證明確，被告之犯行，堪
    予認定。
三、論罪科刑部分：
  (一)核被告所為，係犯刑法第30條第1項、第339條第1項之幫助
    詐欺取財罪。
  (二)公訴意旨雖未論及被告所幫助之該詐欺取財集團詐騙被害人
    丁○○之犯行，惟此部分與已起訴之犯罪行為，就被告部分
    係同一事實，屬實質上一罪，且經公訴人移送併辦，本院自
    應併予審理。
  (三)按行為後法律有變更者，適用行為時之法律。但行為後之法
    律有利於行為人者，適用最有利於行為人之法律。查被告行
    為後，刑法第30條關於幫助犯之規定，於94年1月7日修正，
    於95年7月1日公佈施行，查被告行為後，刑法第33條第5款
    業於94年2月2日以華總一義字第09400014901號令修正公布
    ，並自95年7月1日起施行；修正後刑法第33條第5款規定「
    罰金：新台幣1千元以上，以百元計算之。」，與修正前刑
    法第33條第5款規定「罰金：1元以上。」不同。比較新舊法
    結果，以舊法較有利於行為人，故依刑法第2條第1項前段規
    定，本案關於刑法第339條第1項之法定刑罰金部分，自應適
    用行為時之法律即修正前刑法第33條第5款規定決定其罰金
    部分之法定刑。
  (四)又被告行為後，刑法第56條關於連續犯之規定亦經修正刪除
    ，是於新法修正施行後，被告先後提供銀行帳戶及手機門號
    之行為，與上開詐欺集團成員多次詐欺取財的犯罪行為，即
    均須分論併罰，比較修正前之規定，可依裁判上一罪論處，
    顯然修正前之規定較有利於被告與詐欺集團成員，從而，刑
    法第2條第1項比較之結果，應依修正前刑法第56條之規定，
    就被告及該詐欺集團成員之行為，均逕論以連續犯。被告以
    多個幫助行為，幫助詐欺集團成員犯連續詐欺取財犯行，應
    成立連續幫助連續詐欺取財罪。
  (五)查被告行為後，刑法第41條第1項關於易科罰金之折算標準
    亦經修正公布。修正前刑法第41條第1項前段係規定：「犯
    最重本刑為5年以下有期徒刑以下之刑之罪，而受6個月以下
    有期徒刑或拘役之宣告，因身體、教育、職業、家庭之關係
    或其他正當事由，執行顯有困難者，得以1元以上3元以下折
    算一日，易科罰金。」，被告行為時之易科罰金折算標準，
    修正前罰金罰鍰提高標準條例第2條前段（現已刪除）規定
    ，就其原定數額提高為100倍折算1日，則本件被告行為時之
    易科罰金折算標準，應以銀元300元折算1日，經折算為新台
    幣後，應以新台幣900元折算為1日。惟修正後刑法第41條第
    1項前段則規定：「犯最重本刑為5年以下有期徒刑以下之刑
    之罪，而受6個月以下有期徒刑或拘役之宣告者，得以新台
    幣1,000元、2,000元或3,000元折算1日，易科罰金。」比較
    修正前後之易科罰金折算標準，修正前之規定，較有利於被
    告，則應依刑法第2條第1項前段，適用修正前刑法第41條第
    1項前段規定，以銀元300元即新台幣900元定其折算標準。
  (六)爰審酌被告之素行、教育程度、犯罪動機，且被告本身並未
    實際參與詐欺取財行為，但其提供帳戶及手機門號供他人逃
    避犯罪之查緝，卻適足以使犯罪集團肆無忌憚從事恐嚇取財
    犯行，不僅助長犯罪歪風及增加追緝犯罪之困難，更造成被
    害人求償無門之窘境，且被告犯後否認犯行，態度不佳等一
    切情形，量處如主文所示之刑，並諭知易科罰金之折算標準
    。
據上論斷，應依刑事訴訟法第299條第1項前段，刑法第2條第1項
、修正前刑法第56條、刑法第30條第1項、第2項、第339條第1項
、修正前刑法第41條第1項前段，罰金罰鍰提高標準條例第1條前
段、修正前罰金罰鍰提高標準條例第2條，現行法規所定貨幣單
位折算新台幣標準第2條，判決如主文。
本案經檢察官戊○○到庭執行職務。
中　　華　　民　　國　　96　　年　　2 　　月　　8 　　日
                       台灣台中地方法院刑事第二庭
                         審判長法  官  林清鈞
                               法  官  許金樹
                               法  官  陳姵君
右正本證明與原本無異。
如不服本判決，應於送達後十日內向本院提出上訴狀（須附繕
本），上訴於臺灣高等法院臺中分院。
                                書記官  莊金屏
中　　華　　民　　國　　96　　年　　2 　　月　　8 　　日
附錄論罪科刑法條
中華民國刑法第339條第1項
意圖為自己或第三人不法之所有，以詐術使人將本人或第三人之
物交付者，處5年以下有期徒刑、拘役或科或併科1千元以下罰金
。
附表1：
┌─┬──────┬──────────┬───────┐
│編│開戶日期或申│金融機構名稱或電信業│銀行帳號或行動│
│號│辦日期      │者名稱              │電話門號      │
├─┼──────┼──────────┼───────┤
│1 │95年1月12日 │台灣土地銀行大甲分行│000000000000  │
│  │            │                    │              │
├─┼──────┼──────────┼───────┤
│2 │95年1月12日 │華南商業銀行大甲分行│000000000000  │
│  │            │                    │              │
├─┼──────┼──────────┼───────┤
│3 │93年4月17日 │和信電訊股份有限公司│0000000000    │
│  │            │                    │              │
├─┼──────┼──────────┼───────┤
│4 │95年1月18日 │台中商業銀行大雅分行│000000000000  │
│  │            │                    │              │
└─┴──────┴──────────┴───────┘
附表2：
┌─┬───┬─────┬────┬─────────┬─────────────────────┐
│編│被害人│匯款時間  │詐騙金額│轉入金融機構及帳號│詐騙方式                                  │
│號│      │          │(新台幣)│                  │                                          │
├─┼───┼─────┼────┼─────────┼─────────────────────┤
│1 │甲○○│95年1月26 │30000元 │台灣土地銀行大甲分│詐騙集團成員發送電子郵件表示可協助申辦貸款│
│  │      │日13時32分│        │行000000000000號帳│，經被害人電話回覆後，即以佯稱貸款需先繳交│
│  │      │          │        │戶                │相關規費等語，致被害人陷於錯誤而先後匯款。│
│  │      ├─────┼────┤                  │                                          │
│  │      │95年1月27 │30000元 │                  │                                          │
│  │      │日8時41分 │        │                  │                                          │
├─┼───┼─────┼────┼─────────┼─────────────────────┤
│2 │乙○○│95年2月9日│30000元 │華南商業銀行大甲分│詐騙集團成員於95年2月9日14時許，打電話予被│
│  │      │          │        │行000000000000號帳│害人假稱係友人，有急事欲借款，致被害人陷於│
│  │      │          │        │戶                │錯誤而匯款。                              │
├─┼───┼─────┼────┼─────────┼─────────────────────┤
│3 │丁○○│95年2月17 │45000元 │台中商業銀行大雅分│詐騙集團成員於95年2月17日15時許，打電話予 │
│  │      │日        │        │行000000000000號帳│被害人假稱係友人，有急事欲借款，致被害人陷│
│  │      │          │        │戶                │於錯誤而匯款。                            │
├─┼───┼─────┼────┼─────────┼─────────────────────┤
│4 │己○○│95年3月1日│2000元  │葉仁貴開立之中國商│詐騙集團成員於95年3月10日，以丙○○所申辦 │
│  │      │15時01分  │        │業銀行高雄加工出口│之0000000000手機門號電話為聯絡工具，以在雅│
│  │      │          │        │區分行000000000000│虎奇摩拍賣網站上須為刊登販售「天堂」遊戲金│
│  │      │          │        │70號帳戶（葉仁貴此│幣方式，致被害人陷於錯誤而匯款。          │
│  │      │          │        │部分犯行，因前案業│                                          │
│  │      │          │        │經判決3月確定，由 │                                          │
│  │      │          │        │檢察官為不起訴處分│                                          │
│  │      │          │        │確定）            │                                          │
└─┴───┴─────┴────┴─────────┴─────────────────────┘
